ACORDAO-COMPLETO-2414571

ACÓRDÃO 2100/2020 ATA 30/2020 - PLENÁRIO

VISTOS, relatados e discutidos estes autos de tomada de contas especial, em que se apreciam, nesta oportunidade, embargos de declaração opostos contra o Acórdão 1047/2020-TCU-Plenário, 
ACORDAM os Ministros do Tribunal de Contas da União, reunidos em Sessão do Plenário, ante as razões expostas pelo Relator, em:
9.1. com fundamento nos arts. 32, inciso II, e 34 da Lei nº 8.443/1992, conhecer dos presentes embargos de declaração para, no mérito, rejeitá-los;
9.2. autorizar, com fundamento no art. 26 da Lei 8.443/1992 c/c o art. 217 do Regimento Interno do TCU, o parcelamento das dívidas constantes do Acórdão 5167/2014-TCU-Segunda Câmara, alterado pelo Acórdão 1047/2020-TCU-Plenário, em até 36 (trinta e seis) parcelas mensais e sucessivas, atualizadas monetariamente até a data do pagamento, esclarecendo ao responsável que a falta de pagamento de qualquer parcela importará no vencimento antecipado do saldo devedor (art. 217, § 2º, do Regimento Interno do TCU) , sem prejuízo das demais medidas legais cabíveis;
9.3. dar ciência desta deliberação ao embargante e aos demais interessados.

Embargos de declaração opostos contra acórdão que deu provimento parcial ao recurso de revisão interposto pelo embargante, para manter a irregularidade das contas e diminuir os valores do débito e da multa proporcional que lhe foram imputados, em razão da comprovação da correta aplicação de parte dos recursos relativos às despesas ocorridas à conta de recursos do Sistema Único de Assistência Social (SUAS), destinados ao Programa de Erradicação do Trabalho Infantil (Peti), no exercício de 2005.

Município de Gameleira - PE.

3. Interessados/Responsáveis/Recorrentes:
3.1. Interessado: Ministério do Desenvolvimento Social (extinta) (05.526.783/0001-65)
3.2. Responsável: José Severino Ramos de Souza (XXX.078.434-XX)
3.3. Recorrente: José Severino Ramos de Souza (XXX.078.434-XX).

Ana Arraes.

13.1. Ministros presentes: José Mucio Monteiro (Presidente), Walton Alencar Rodrigues, Benjamin Zymler, Augusto Nardes (Relator), Aroldo Cedraz, Raimundo Carreiro, Ana Arraes, Bruno Dantas e Vital do Rêgo.
13.2. Ministra que alegou impedimento na Sessão: Ana Arraes.
13.3. Ministros-Substitutos presentes: Marcos Bemquerer Costa, André Luís de Carvalho e Weder de Oliveira.

AUGUSTO NARDES

Ministro Augusto Nardes.

Tratam os autos, originalmente, de tomada de contas especial instaurada pelo Fundo Nacional de Assistência Social, do Ministério de Desenvolvimento Social e Combate à Fome (FNAS/MDS) , em desfavor de José Severino Ramos de Souza, ex-prefeito do município de Gameleira/PE (gestões 2005-2008 e 2009-2012) , em razão da impugnação parcial de despesas realizadas à conta de recursos do Sistema Único de Assistência Social (SUAS) , destinados ao Programa de Erradicação do Trabalho Infantil (Peti) , no exercício de 2005, pelo qual foi transferido à municipalidade um total de R$ 554.751,20, na modalidade fundo a fundo. 
2. 	No âmbito deste Tribunal, foi promovida a regular citação do responsável, que, apesar de ter tomado ciência do expediente citatório, optou por se manter silente nos autos. Posto isso, o processo foi apreciado por meio do Acórdão 5167/2014-TCU-Segunda Câmara (peça 12) , pelo qual suas contas foram julgadas irregulares, com imputação de débito e aplicação da multa prevista no art. 57 da Lei n. 8.443/1992.
3.	Irresignado com a decisão condenatória deste Tribunal, o ora embargante interpôs recurso de revisão (peças 42 a 52) , o qual foi conhecido e no mérito, provido parcialmente, consoante Acórdão 1047/2020-TCU-Plenário, por meio do qual foi mantida a irregularidade das contas do responsável, diminuindo-se, todavia, os valores do débito e da multa proporcional que lhe foram imputados, em razão da comprovação da correta aplicação de parte dos recursos impugnados na decisão condenatória, restando, todavia, parte significativa sem a demonstração da sua correta aplicação.
4. 	Nesta assentada, examinam-se embargos de declaração opostos por José Severino Ramos de Souza em face desse último decisum (peça 76) , mediante o qual encaminha, em sua defesa, os seguintes argumentos, in verbis:
"a) A Auditoria dessa Corte, por não ser capaz de não possibilitar meios para comprovar o nexo, desconsiderou os abaixo assinados firmados pelos beneficiários do programa BOLSA PETI, atestando o recebimento dos pagamentos durante o ano de 2005, (Doc, n. 01) ; 
b) Para maior eficácia e garantia de que os pagamentos foram efetuados, anexou-se documento fornecido pelo Cartório apontando inexistência de protestos promovidos contra a prefeitura por parte dos beneficiados do programa Bolsa PETI (Doc, n. 02) ; 
c) Com efeito, para reforçar a garantia que os pagamentos foram realizados, estamos aguardando documento oriundo do Ministério da Cidadania e do Banco do Brasil, atestando a regularidade dos pagamentos (Doc n. 03) ; 
d) Tem-se ainda, consta omisso no relatório de Auditoria o registro da existência de R$ 42.675,00, disponível em 31/12/2005 na conta 15.351-6. Dessa forma, devendo esse valor ser excluído do débito estabelecido no Acórdão guerreado (Doc n. 04) ; 
e) na esteira de precedentes, existe nessa Corte de Contas o Acórdão 1372/2015-TCU-Plenário, onde é apontada uma impugnação de despesas no valor de R$ 303.278,11, indevidamente pagas com recursos do programa do PETI, sem que o gestor tenha sido responsabilizado pela devolução nem sua prestação de contas considerada irregular; 
f) Com efeito, invoca-se a decisão dessa Corte através do Acórdão 2321/2019-TCU-Plenário, decorrente do recurso de revisão, por meio do qual entendeu o Relator que as declarações dos vereadores e do Conselho Municipal foram suficientes para comprovar os pagamentos além do nexo (item 15 do voto do Relator) ;
g) Tem-se ainda, caso análogo em que a Auditoria aceitou as declarações e os atestos, conforme aponta o item 34 da peça 17, apenso ao processo TC Processo 003.144/2015-1, gerando o Acórdão 2790/2019-tcu-2ª. Câmara".
5.	Em face disso, requer o acolhimento dos embargos, para fins de correção do vício apontado e possibilidade de permitir as seguintes alternativas: 
"a) reduzir R$ 93.800,00 do item 9.1.1, considerando sanada a comprovação dos pagamentos efetuados aos bolsistas do PETI; b) sobrestar a decisão do presente embargo até o Banco do Brasil disponibilizar os comprovantes dos pagamentos correspondentes a conta 15.351-6 (Doc. N. 03) ; c) Excluir o valor de R$ 42.675,00 do total do débito registrado no Acórdão, transferindo para prestação de contas do ano de 2006 e d) autorizar parcelamento do débito remanescente em 72 pagamentos mensais".
	
É o Relatório.

8.1. Welliton José Lins da Silva (OAB/PE 30.548) e outros, representando José Severino Ramos de Souza.

Subprocurador-Geral Lucas Rocha Furtado.

TOMADA DE CONTAS ESPECIAL. PROGRAMA DE ERRADICAÇÃO DO TRABALHO INFANTIL (PETI). IMPUGNAÇÃO PARCIAL DE DESPESAS. CITAÇÃO. REVELIA. CONTAS IRREGULARES. DÉBITO. MULTA. RECURSO DE REVISÃO. CONHECIMENTO. COMPROVAÇÃO DE PARTE DA DESPESA. PROVIMENTO PARCIAL. REDUÇÃO DO DÉBITO E, PROPORCIONALMENTE, DA MULTA IMPUTADA. EMBARGOS DE DECLARAÇÃO. ARGUMENTOS TENDENTES A REDISCUTIR O MÉRITO DA DELIBERAÇÃO CONDENATÓRIA. CONHECIMENTO. REJEIÇÃO. AUTORIZAÇÃO PARA PARCELAMENTO DA DÍVIDA.

TOMADA DE CONTAS ESPECIAL (TCE)

Secretaria de Recursos (SERUR); Secretaria de Controle Externo de Tomada de Contas Especial (SecexTCE).

Como visto no relatório precedente, apreciam-se, nesta oportunidade, embargos de declaração opostos por José Severino Ramos de Souza, ex-prefeito do município de Gameleira/PE (peças 42-52) , contra o Acórdão 1047/2020-TCU-Plenário, o qual julgou recurso de revisão de sua autoria contra o Acórdão 5167/2014-TCU-Segunda Câmara, que considerou irregulares suas contas e o condenou a débito e multa em sede de tomada de contas especial.
Preliminarmente, esclareço que os presentes embargos de declaração devem ser conhecidos, visto estarem presentes os requisitos para sua admissibilidade, em conformidade com os arts. 32, inciso II, e 34 da Lei nº 8.443/1992. 
Todavia, adianto que, no mérito, os declaratórios não devem ser acolhidos, visto que os argumentos trazidos pelo recorrente não confirmam supostas omissões ou inconsistências no acórdão embargado, mas visam à rediscussão de mérito, nos termos que explicito neste voto.
4.	No que se refere ao pedido de informações ao Banco do Brasil, protocolizado na instituição em 13/6/2019, ao abaixo-assinado dos potenciais beneficiários dos pagamentos, à Certidão Positiva do Cartório Municipal e à citação do Acórdão 1372/2015-TCU-Plenáriolenário como precedente existente na Corte, ressalta-se que tanto as alegações quanto os documentos comprobatórios já foram apresentados ao Tribunal em sede de recurso de revisão (peça 43, p. 2; 5; 4-18; 25-26) , os quais foram devidamente analisados e refutados pela unidade técnica desta Corte e que, de modo expresso, conforme consignei no item 7 do voto condutor do Acórdão 1047/2020-TCU-Plenário, agora embargado, serviram de fundamento ao aresto.
5.	Dito isso, e para que não pairem dúvidas, transcrevo a seguir excerto da instrução da unidade técnica, que examinou tais alegações e documentos (peça 61, p. 6-7) :
	(...) 
9.8.	O recorrente, em sua defesa, anexou aos autos um pedido de informações ao Banco do Brasil, protocolado na instituição em 13/6/2019 (peça 43, p. 2) . Em paralelo, trouxe abaixo-assinado dos potenciais beneficiários dos pagamentos (peça 43, p. 4-18) , além de Certidão Positiva do Cartório Municipal (peça 43, p. 25-26) . 
9.9.	Os documentos trazidos, contudo, não são capazes de elidir as despesas em tela. O pedido de informações perante o Banco do Brasil tão somente demonstra que o recorrente solicitou documentos ao banco, não acrescentando novos detalhes aos gastos em análise. A certidão emitida pelo cartório local tampouco elucida o nexo causal entre os débitos bancários e os recursos federais despendidos. 
9.10.	O abaixo-assinado apresentado traz apenas a informação de que os beneficiários nele listados teriam recebido todos os pagamentos do bolsa Peti no ano de 2005. Tal declaração igualmente não é capaz de esclarecer ou comprovar as despesas questionadas. 
9.11.	A jurisprudência deste Tribunal é pacífica no sentido de que os documentos que se revestem sob a forma de declaração de terceiros não podem ser aceitos como meio de prova capaz de atestar a efetiva consecução do objeto pactuado com uso dos recursos repassados, notadamente quando não vêm acompanhados de elementos capazes de estabelecer o nexo entre o desembolso dos recursos recebidos da União e as despesas. 	Nesse sentido são os Acórdão 7409/2016-TCU-Primeira Câmara, relator Ministro Benjamin Zymler; 11.937/2016-TCU-2ª Câmara, relator Ministro André de Carvalho; e 293/2017-TCU-Plenário, relator Ministro Benjamin Zymler.
9.12.	O recorrente também argumenta que o único requisito para o Ministério aprovar a prestação de contas dos recurso do Peti é que ela tenha sido aprovada pelo Conselho Municipal de Assistência Social, o que ocorreu em relação às despesas do exercício de 2005. Sobre esse aspecto, cabe observar que tal aprovação não ter caráter absoluto e não restringe a competência desta Corte de Contas para fiscalizar a gestão dos recursos federais repassados".
 (...) 
9.15.	O mesmo se observa quanto à decisão proferida no âmbito do Acórdão 1372/2015-TCU-Plenáriolena¿rio (TC Processo 004.500/2013-0) , que, segundo o ex-gestor, seria um precedente aplicável ao caso em análise. O processo tratou de TCE instaurada pelo Fundo Nacional de Assistência Social contra ex-prefeito municipal, em razão da impugnação de despesas relativas ao Programa Agente Jovem e ao Programa de Erradicação do Trabalho Infantil. Na oportunidade, foi interposto recurso de revisão, em que o recorrente defendeu que não era o ordenador de despesas referente ao FNAS, visto que essa atribuição recaía sobre o secretário municipal de assistência social, tendo em conta delegação de competência promovida por meio de lei municipal. O recurso foi provido, resultando na desconstituição do acórdão condenatório. Apurou-se que, mediante lei municipal, fora criado o fundo municipal de assistência social, atribuindo à Secretaria de Assistência Social a gestão dos recursos desse fundo, sob orientação e controle do respectivo conselho e, igualmente por meio de lei, foram designados como ordenadores de despesa os secretários municipais. Assim, diante da expressa delegação de competência atribuída ao secretário municipal de assistência social, provendo-lhe ampla autonomia para gerir os recursos do respectivo fundo municipal, concluiu-se pela ausência de responsabilidade do prefeito. 
9.16.	O caso descrito, contudo, não se coaduna com a situação discutida nos presentes autos, ante a ausência de elementos que comprovem uma potencial delegação formal de competência, à luz do que se comprovou nos autos do TC Processo 004.500/2013-0. Ademais, verifica-se neste processo que o ex-prefeito assinou, na condição de ordenador de despesas, os empenhos por ele trazidos, comprovando, dessa forma, sua conduta como gestor direto do programa (peça 48, p. 15, 25, 28, 32, 36) . Diante disso, permanece a responsabilidade atribuída ao recorrente.
 
6.	Ainda sobre a alegação do embargante de que estaria aguardando documento oriundo do Ministério da Cidadania e do Banco do Brasil, atestando a regularidade dos pagamentos, verifica-se que novo pedido foi encaminhado à instituição bancária em 2/6/2020 (peça 76, p. 24) , portanto, após a prolação do acórdão embargado, não se podendo alegar omissão quanto ao seu exame.
7.	Do mesmo modo, acerca da suposta omissão sobre existência de saldo de R$ 42.675,00, disponível em 31/12/2005 na conta 15.351-6, Agência 2529, do Banco do Brasil, o qual, segundo o embargante, deveria ser excluído do débito estabelecido no decisum embargado, tal questão não foi suscitada na fase anterior do feito e, por conseguinte, não foi analisada pela unidade técnica. 
8.	É pacífico na jurisprudência desta Corte ser descabido o manejo de embargos de declaração para apontar omissão em deliberação que sequer cogita do tema embargado em fase anterior dos autos, o qual consiste em inovação argumentativa, não havendo, assim, que falar em vício no acórdão embargado. A título de maior clareza, reproduzo os seguintes enunciados sobre a matéria, constantes da Jurisprudência Selecionada desta Corte:
Embargos de declaração não se prestam à apresentação de novas alegações e teses. (Acórdão 4573/2009-TCU-Segunda Câmara) 
Descabem embargos de declaração para suscitar questões anteriormente não ventiladas. (Acórdão 859/2010-TCU-Plenário) 
Os embargos de declaração não se prestam a analisar elementos que não estavam presentes nos autos em fase anterior. (Acórdão 6503/2012-TCU-Primeira Câmara) 
É vedado o manejo de embargos de declaração para promover o exame de novos argumentos não discutidos na decisão embargada. (Acórdão 4675/2017-TCU-Primeira Câmara) 
A apresentação de alegação que sequer foi ventilada na fase anterior do processo consiste em inovação argumentativa, o que não se conforma com os limites dos embargos de declaração. (Acórdão 1265/2019-TCU-Plenário) 
Não são passíveis de apreciação, em sede de embargos de declaração, documentos inexistentes nos autos na fase anterior. (Acórdão 1124/2020-TCU-Plenário) 
9.	No entanto, ainda que não caiba o exame dessa questão nesta seara, mas em respeito aos princípios da busca da verdade material e do formalismo moderado, apresento os esclarecimentos a seguir acerca da composição do débito objeto do acórdão condenatório (Acórdão 5167/2014-TCU-Segunda Câmara) , para demonstrar a impertinência do alegado pelo embargante. 
10.	De início, relembro que o embargante foi citado em razão das seguintes irregularidades, conforme exame inicial da Secretaria de Controle Externo no Estado de Pernambuco (peça 3) :
	a) não comprovação de despesas realizadas com recursos do Programa de Erradicação do Trabalho Infantil-PETI, depositados nas contas 15.351-6, 58.067-8 e 15.354-0, Agência 2529, no exercício de 2005, no valor de R$ 142.300,23, em descumprimento ao disposto no art. 63 da Lei 4.320/1964 e no art. 36 do Decreto 93.872/1986 (item 11) ; 
	b) utilização de recursos da Jornada Ampliada em despesas não previstas no Programa, no valor de R$ 21.486,62, em descumprimento ao disposto no art. 4º do Decreto 2.529, de 25/3/1998 e no subitem 5.11 do Anexo I à Portaria MDS 458, de 4/10/2001 (item 12) ; 
	c) pagamento de despesas indevidas com recursos do Programa de Erradicação do Trabalho Infantil-PETI, depositados nas contas 15.356-7, Agência 25291, no exercício de 2005, no valor de R$ 2.060,84, em descumprimento ao disposto no art. 4º do Decreto 2.529, de 25/3/1998 e no subitem 5.11 do Anexo I à Portaria MDS 458, de 4/10/2001 (item 13) ; 
	d) pagamento indevido no valor de R$ 1.045,00, em descumprimento ao disposto no art. 4º do Decreto 2.529, de 25/3/1998 e no subitem 5.11 do Anexo I à Portaria MDS 458, de 4/10/2001 (item 14) .
11.	O alegado saldo bancário levantado pelo embargante diz respeito ao débito correspondente à irregularidade descrita no item "a" acima relativamente à movimentação dos recursos do Peti na conta 15.351-6, quantificado em R$ 93.800,00.
12.	Compulsando os autos, verifico que, segundo consignado pelo controle interno no Relatório de Fiscalização 832 (peça 1, fls. 55/105) , de 2/6/2006, foram analisados os extratos bancários dessa conta relativos ao período de janeiro a dezembro de 2005.
13.	Destarte, ao contrário do alegado pelo embargante, o saldo existente na aludida conta em dezembro de 2005 foi devidamente considerado na fiscalização promovida sobre a aplicação dos recursos em tela.
14.	Outrossim, foi apurado, nessa fiscalização, que, no exercício de 2005, foram realizados sete créditos nessa conta, no valor total de R$ 136.475,00, e três débitos, no valor total de R$ 93.800,00, conforme detalhamentos a seguir, remanescendo o saldo de R$ 42.675,00:
	CRÉDITOS

	Data da Ordem bancária/Depósito
	Valor (R$) 

	26/09/2005
	21.950,00

	26/09/2005
	23.600,00

	17/11/2005
	36.550,00

	18/11/2005
	22.625,00

	09/12/2005
	8.400,00

	29/12/2005
	23.075,00

	03/11/2005
	275,00

	TOTAL
	136.475,00

	DÉBITOS

	Histórico
	Data
	Valor (R$) 

	CH850001
	04/10/2005
	23.900,00

	Pagtos DIV
	19/10/2005
	21.650,00

	CH850004
	13/12/2005
	48.250,00

	TOTAL
	93.800,00

15.	No caso, relativamente aos recursos movimentados na conta 15.351-6, foram computados como débito apenas os valores retirados dessa conta, por não terem sido apresentados os respectivos comprovantes das despesas realizadas com esses valores, ou seja, R$ 93.800,00. Portanto, o saldo remanescente nessa conta em 31/12/2005, no valor de R$ 42.675,00, não foi computado no débito imputado ao embargante, razão pela qual não há que se falar em seu abatimento da dívida.
16.	Ressalte-se que, assim como nas fases anteriores do feito, os documentos acostados aos autos pelo responsável nesta oportunidade não são considerados hábeis a comprovar a correta aplicação dos recursos debitados da aludida conta, os quais deveriam ter sido utilizados em ações do Peti.
17.	Quanto à solicitação de sobrestamento da presente decisão até a disponibilização pelo Banco do Brasil de documentação atestando a regularidade desses pagamentos, deixo de acolhê-la, ante a ausência de previsão legal nesse sentido. 
18.	Saliento, ademais, que ao responsável já foram concedidas inúmeras oportunidades, tanto na fase interna como na fase externa desta tomada de contas especial, para apresentar os elementos necessários à comprovação da correta aplicação dos recursos que lhe foram confiados, com total observância aos princípios do devido processo legal e da ampla defesa e do contraditório. Não vislumbro, neste momento, qualquer razão legítima para a concessão de nova oportunidade nesse sentido.
19.	Relativamente à existência de outros precedentes nesta Corte que embasariam sua defesa, mais especificamente os Acórdão 2321/2019-TCU-Plenário e 2.790/2019-TCU-2ª Câmara, ressalto que é pacífico nesta Corte que o vício que se pretende sanar pela via dos embargos deve ser aquele eventualmente presente entre as premissas utilizadas pelo julgador e a conclusão a que chegou e não entre o acórdão recorrido e outras deliberações do TCU ou Tribunais Superiores, ou, ainda, entre este e os termos de comunicações processuais e ementas elaboradas para fins de sistematização e divulgação (v.g. Acórdão 1121/2018-TCU-Segunda Câmara, rel. Augusto Nardes e 8.975/2018-TCU-1ª Câmara, rel. Vital do Rego, entre outros) .
20.	Portanto, os argumentos ora apresentados pelo embargante não merecem ser acolhidos por esta Corte, não só porque o aresto embargado expressamente avaliou as questões levantadas pelo responsável, mas também porque sobressai a clara tentativa de indevidamente rediscutir o mérito da correspondente decisão do Tribunal pela inadequada via dos embargos de declaração.
21.	Esse entendimento está, aliás, em plena sintonia com a jurisprudência do Superior Tribunal de Justiça (STJ) , a exemplo do Edcl Resp 351490 (DJ 23/09/2002) , quando ficou anotado que a estreita via dos embargos declaratórios destina-se a expungir os vícios inerentes à contradição, à obscuridade e à omissão na deliberação embargada, restando caracterizada essa falha como "aquela advinda do próprio julgado e prejudicial à compreensão da causa, e não aquela que entenda o embargante, ainda mais como meio transverso a impugnar os fundamentos da decisão recorrida".
22.	Os presentes embargos deveriam ter sido manejados, desse modo, para corrigir a eventual obscuridade, omissão ou contradição na referida deliberação do TCU, mas não para proporcionar o novo julgamento das questões já debatidas nos autos, como pretende fazer o ora embargante, e, assim, deveriam servir apenas para esclarecer, interpretar ou completar o pronunciamento anteriormente emitido pelo Tribunal em benefício da melhor compreensão ou inteireza do acórdão (v. g.: Acórdão 434/2018-TCU-Plenário, entre outros) , ficando evidente, todavia, que, no presente caso concreto, o ora embargante buscou indevidamente rediscutir o mérito do feito.
23.	Por fim, quanto à solicitação de parcelamento do débito formulada pelo embargante, não vislumbro empecilhos para o seu deferimento, desde que em 36 (trinta e seis) parcelas, conforme disposto no art. 26 da Lei 8.443/1992 c/c o art. 217 do Regimento Interno deste Tribunal.
 	Ante as razões expostas, VOTO no sentido de que o Tribunal conheça dos presentes embargos para, no mérito, rejeitá-los, na linha do Acórdão que ora submeto à deliberação deste colegiado.
TCU, Sala das Sessões Ministro Luciano Brandão Alves de Souza, em 12 de agosto de 2020.
Ministro JOÃO AUGUSTO RIBEIRO NARDES
Relator